臺灣高雄地方法院刑事判決　　　　　　 100年度訴字第1217號
公　訴　人　臺灣高雄地方法院檢察署檢察官
被　　　告　葉三宏
指定辯護人　黃文德公設辯護人
上列被告因強盜等案件，經檢察官提起公訴（100年度偵字第
23440號），本院判決如下：
    主  文
葉三宏犯侵入住宅竊盜罪，累犯，處有期徒刑捌月。又犯強制罪
，累犯，處有期徒刑肆月。應執行有期徒刑拾月。
    事  實
一、葉三宏曾因竊盜案件，經本院以97年度易字第1309號判處應
    執行有期徒刑1年2月確定，並於民國99年9月12日縮刑期滿
    執行完畢。詎其仍不知悛悔：
  (一)葉三宏基於意圖為自己不法所有之竊盜犯意，於100年7月12
    日凌晨3時28分許，侵入高雄市○○區○○街3巷8號張俊揚
    之住處，竊取張俊揚所有之現金新臺幣（下同）4萬餘元，
    得手後，旋即騎乘腳踏車逃逸，嗣因張俊揚早上發現住家大
    門敞開、皮包內金錢遭竊而報警處理，經調閱附近監視錄影
    畫面後循線查獲。
  (二)葉三宏復於100年8月4日凌晨4時50分許，持老虎鉗子1把前
    往高雄市○○區○○路3號公寓，正以老虎鉗子破壞該址2樓
    沈金義住處之大門紗網時（毀損部分未據合法告訴），該公
    寓1、2樓屋主沈金義在2樓聽見其2樓門外有異常聲響，而懷
    疑有竊賊入侵，乃自其住處內部樓梯下樓到1樓請其母親陳
    美玉報警後，沈金義再從1樓之公寓公用樓梯上樓查看，而
    在3、4樓間發現已往樓上逃跑之葉三宏，乃要求葉三宏隨其
    下樓，而葉三宏見持球棒外出查看之沈金義、陳美玉，乃向
    2人表示其是要找一位綽號「阿賢」之人，惟沈金義及陳美
    玉均表示已報警，並要求葉三宏在原處等待警方前來處理，
    葉三宏聞言，為避免警方前來攔查而急欲離開現場，竟基於
    妨害他人行使權利之犯意，對於阻止其離去之陳美玉先以一
    手抓陳美玉手中球棒，另一手拉陳美玉右上臂，致陳美玉右
    上臂受有9x3公分紅腫（傷害部分未據合法告訴），以妨害
    陳美玉行使對其手中球棒之使用之防衛權利。沈金義見狀，
    為保護陳美玉，乃以手中球棒打葉三宏以阻止其繼續對陳美
    玉施暴行為，幸經警方及時趕到，始當場查獲。
二、案經高雄市政府警察局三民第二分局報告臺灣高雄地方法院
    檢察署檢察官偵查起訴。
    理  由
一、按被告以外之人於審判外之陳述，雖不符刑事訴訟法第159
    條之1至之4等4條之規定，而經當事人於審判程序同意作為
    證據，法院審酌該言詞陳述或書面陳述作成時之情況，認為
    適當者，亦得為證據；又當事人、代理人或辯護人於法院調
    查證據時，知有刑事訴訟法第159條第1項不得為證據之情形
    ，而未於言詞辯論終結前聲明異議者，視為有前項之同意，
    同法第159條之5定有明文。本案下列所引用之供述及非供述
    證據，業經本院依法踐行調查證據程序，公訴人、被告均不
    爭執各該證據之證據能力，且迄本院言詞辯論終結前未就上
    開證據之證據能力聲明異議，又查無依法應排除其證據能力
    之情形，是後述所引用證據之證據能力均無疑義，依法自有
    證據能力，均得作為本案證據，先予敘明。
二、事實一(一)部分：上開事實一(一)，業據被告於本院審理中坦承
    不諱（見本院訴字卷第37頁），核與證人即被害人張俊揚於
    警詢及偵查中之證述相符（見警卷第9頁至第10頁、偵卷第
    20頁至第21頁），並有現場照片暨監視器翻拍照片共12張（
    見警卷第22頁至第24頁）、高雄市政府警察局三民第二分局
    受刑事案件報案三聯單（見警卷第35頁）可稽，足認被告上
    開就犯罪事實一(一)部分之自白與事實相符，被告上開就犯罪
    事實一(一)部分犯行，洵堪認定，應依法論科。
三、訊據被告就事實一(二)部分，固坦承其於100年8月4日4時50分
    許，前往高雄市○○區○○路3號公寓，與沈金義及陳美玉
    發生爭執，惟矢口否認有何妨害自由犯行，辯稱：伊當日是
    去上址找「阿賢」，並未持老虎鉗破壞上址2樓大門紗網，
    卻無故被打，且伊並未出手搶陳美玉手中球棒或拉陳美玉右
    上臂云云。經查：
  (一)被告於100年8月4日凌晨4時50分許，持老虎鉗子1把前往高
    雄市○○區○○路3號公寓，正以老虎鉗子破壞該址2樓沈金
    義住處之大門紗網時，該公寓1、2樓屋主沈金義在2樓聽見
    其2樓門外有異常聲響，而懷疑有竊賊入侵，乃自其住處內
    部樓梯下樓到1樓請其母親陳美玉報警後，沈金義再從1樓之
    公寓公用樓梯上樓查看，而在3、4樓間發現已往樓上逃跑之
    被告，乃要求被告隨其下樓，而被告見持球棒外出查看之沈
    金義、陳美玉，乃向2人表示其是要找一位綽號「阿賢」之
    人，惟沈金義及陳美玉均表示已報警，並要求被告在原處等
    待警方前來處理，被告聞言，為避免警方前來攔查而急欲離
    開現場，竟對於阻止其離去之陳美玉先以一手抓陳美玉手中
    球棒，另一手拉陳美玉右上臂，致陳氛玉右上臂受有9x3公
    分紅腫，以妨害陳美玉行使對其手中球棒之使用之防衛權利
    等情，業據證人沈金義（見警卷第7頁背面至第8頁、偵卷第
    20頁至第21頁）、陳美玉（見警卷第11頁至第12頁）於警詢
    、偵查中證述明確，證人沈金義並於本院審理時證稱：100
    年8月4日4點50分左右，伊在上址住處客廳，聽到有人拿東
    西在撬伊2樓大門，伊聽約4、5分鐘後，持球棒到1樓，叫伊
    母親陳美玉報警，伊再由公寓樓梯跑上去，追到3樓到4樓間
    ，發現被告在3樓往4樓之樓梯間，被告說他說要找一個叫阿
    賢的人，伊表示已報警，請被告到1樓等警察來再解釋，被
    告隨伊到1樓後，伊與伊母親各持1支球棒，被告仍要解釋，
    伊請被告等警察來再跟警察解釋，被告即作勢要推倒伊母親
    並要搶球棒，伊母親後退，被告即1手抓球棒另外1手拉伊母
    親，伊即持球棒打被告3下，被告才放開球棒，坐在地上等
    語（見本院訴字卷第31頁正面至第33頁正面）；及證人陳美
    玉亦於本院審理時證稱：100年8月4日4時50分，伊在上址住
    處1樓睡覺，伊兒子沈金義從2樓到1樓說有人在撬2樓的門，
    伊2人即分持球棒，伊兒子先去樓上叫被告下來，伊站在1樓
    大門左邊，被告下來後說他要找阿賢，伊說這裡沒有叫阿賢
    的，伊兒子說已經報警了，被告就突然生氣，跑過來要抓伊
    手上球棒，伊兒子就打被告，被告才放手，被告當時只有拉
    伊右上臂等語（見本院訴字卷第33面背面至第34頁正面）明
    確，並有扣得被告所持有之老虎鉗1支之高雄市政府警察局
    三民第二分局搜索扣押筆錄、扣押物品目錄表、扣押物品收
    據各1份（見警卷第14頁至第16頁）、現場照片7張（見警卷
    第18頁至第21頁）、陳美玉受有右上臂紅腫9x3公分傷害之
    高雄市立民生醫院診斷證明書1紙（見偵卷第24頁）可證，
    足見被告當時為防害陳美玉持球棒行使防衛之權利而對其施
    暴之事實，已甚明確。
  (二)被告雖辯稱證人沈金義、陳美玉所述與事實不合云云。惟證
    人沈金義、陳美玉與被告並無怨隙，又證人沈金義先後至檢
    察至檢察署及本院具結擔保其證述真實，證人陳美玉則至本
    院具結擔保其證詞，2人均係在負擔偽證罪之心理壓力下，
    當無勾串設詞攀誣被告，而自陷偽證風險之可能，且2人之
    證述互核一致，2人證述各前後相符，是2人上開證詞，自堪
    採信。且證人沈金義、陳美玉2人之證述，尚有扣得被告所
    持有之老虎鉗1支之高雄市政府警察局三民第二分局搜索扣
    押筆錄、扣押物品目錄表、扣押物品收據各1份（見警卷第
    14頁至第16頁）、現場照片7張（見警卷第18頁至第21頁）
    、陳美玉受有右上臂紅腫9x3公分傷害之高雄市立民生醫院
    診斷證明書1紙（見偵卷第24頁）可佐，可見證人沈金義、
    陳美玉上揭證述，核與事實相符，自得作為認定被告強制行
    為之犯行依據。
  (三)被告雖又辯稱：當日是去上址4樓找「阿賢」云云。惟上址4
    樓並無「阿賢」之人，有高雄市○○區○○路3號4樓全戶戶
    籍資料4份暨身份證相片1紙可證（見警卷第30頁至第34頁）
    ，可見被告上開所辯，並非實在。
  (四)被告固又辯稱：伊並未持老虎鉗破壞上址2樓大門紗網，卻
    無故被打云云。惟依證人沈金義於本院審理時證稱：100年8
    月4日4點50分左右，伊聽到有人拿東西在撬伊2樓大門，伊
    聽約4、5分鐘後，持球棒到1樓，叫伊母親報警，伊再由公
    寓樓梯跑上去，追到3樓到4樓間，發現被告在3樓往4樓之樓
    梯間等語（見本院訴字卷第31頁正面至第33頁正面）；及證
    人陳美玉於本院審理時證稱：100年8月4日4時50分，伊在上
    址住處1樓睡覺，伊兒子沈金義從2樓到1樓說有人在撬2樓的
    門，伊2人即分持球棒，伊兒子先去樓上叫被告下來，伊站
    在1樓大門左邊，伊兒子即與被告下來等語（見本院訴字卷
    第33面背面至第34頁正面）之情形觀之，當時是清晨「4時
    50分」，而陳美玉在1樓等待，沈金義則自公寓大門1樓往上
    查看，即發現被告在3樓往4樓方向，且陳美玉、沈金義並無
    發現其他人，可見沈金義當時在其2樓門外之所聽見之撬門
    異常聲響，確係被告所為無訛。另參酌扣得被告所持有之老
    虎鉗1支之高雄市政府警察局三民第二分局搜索扣押筆錄、
    扣押物品目錄表、扣押物品收據各1份（見警卷第14頁至第
    16頁），及現場上址2樓大門紗網之照片2張（見警卷第20頁
    ）所示，上址2樓大門紗網被破壞之痕跡甚為完整，且係新
    痕跡，顯是案發前不久以工具破壞之痕跡，應是被告於上揭
    時地持老虎鉗破壞上址2樓大門紗網甚明。
  (四)被告雖再辯稱：伊無故被打，且伊並未出手搶陳美玉手中球
    棒或拉陳美玉右上臂云云。惟被告當時以一手抓陳美玉手中
    球棒，另一手拉陳美玉右上臂，而沈金義見狀，為保護陳美
    玉，乃以手中球棒打被告以阻止其行為等情，業據證人沈金
    義於警詢、偵查中、本院審理時（見警卷第7頁背面至第8頁
    、偵卷第20頁至第21頁、本院訴字卷第31頁正面至第33頁正
    面）、證人陳美玉於警詢、本院審理時證述（見警卷第11頁
    至第12頁、本院訴字卷第33面背面至第34頁正面）明確，並
    有）、陳美玉受有右上臂紅腫9x3公分傷害之高雄市立民生
    醫院診斷證明書1紙（見偵卷第24頁）可佐，而亦經本院認
    定如前，而倘被告於案發當時未對陳美玉施暴，則沈金義何
    需持球棒毆打被告之必要，故被告仍執前詞否認犯行，自無
    可採。
  (五)綜上所述，本案事證明確，被告所辯並未對陳美玉施暴以防
    害其行使權利云云，不足採信，其犯行洵堪認定，應依法論
    科。
三、核被告就事實一(一)所為，係犯刑法第321條第1項第1款之侵
    入住宅竊盜罪；就事實一(二)所為，係犯刑法第304條第1項之
    強制罪。公訴意旨認事實一(二)部分被告係犯準強盜罪云云，
    尚有未合（詳後述），惟本院認定此部分之事實與起訴之事
    實，其基本事實關係相同，爰變更起訴法條。被告上開1次
    侵入住宅竊盜、1次強制犯行，犯意各別、行為互殊，應分
    論併罰。又被告有如事實欄所述之前科，有台灣高等法院被
    告前案紀錄表在卷可查，是其前受有期徒刑執行完畢後，5
    年內故意再犯本件法定刑為有期徒刑以上刑之罪，為累犯，
    均應依刑法第47條第1項規定加重其刑。爰審酌被告曾有數
    次竊盜前科，素行不佳，竟又不思以己力正當謀生，反圖不
    勞而獲，任意於侵入住宅竊取被害人張俊揚財物，復僅因被
    害人陳美玉懷疑其有竊盜之可能而報警，即欲扯掉被害人陳
    美玉手中球棒，妨害被害人陳美玉行使對其手中球棒之防衛
    使用等權利，造成被害人陳美玉心理上之恐懼，尚非輕微，
    惟念及被告犯後就事實一(一)侵入住宅竊盜部分已坦承犯行，
    及其犯罪之動機、目的、智識程度、生活狀況等一切情狀，
    分別量處如主文所示之刑，並定應執行刑。另公訴意旨雖請
    求令被告入勞動場所強制工作云云。惟按保安處分係針對受
    處分人將來之危險性所為之處置，以達教化、治療之目的，
    為刑罰之補充制度。我國現行刑法採刑罰與保安處分雙軌制
    ，係在維持行為責任之刑罰原則下，為協助行為人再社會化
    之功能，以及改善行為人潛在之危險性格，期能達成根治犯
    罪原因、預防犯罪之特別目的。是保安處分中之強制工作，
    旨在對嚴重職業性犯罪及欠缺正確工作觀念或無正常工作因
    而犯罪者，強制其從事勞動，學習一技之長及正確之謀生觀
    念，使其日後重返社會，能適應社會生活。又竊盜犯贓物犯
    保安處分條例第3條第1項規定：18歲以上之「竊盜犯」、贓
    物犯，有犯罪之習慣者，得於刑之執行前，令入勞動場所強
    制工作。另刑法第90條第1項亦規定：有犯罪之習慣或因遊
    蕩或懶惰成習而犯罪者，得於刑之執行完畢或赦免後，令入
    勞動場所，強制工作。即均係本於保安處分應受比例原則之
    規範，使保安處分之宣告，與行為人所為行為之嚴重性、行
    為人所表現之危險性及對於行為人未來行為之期待性相當之
    意旨而制定，而由法院視行為人之危險性格，決定應否令入
    勞動處所強制工作，以達預防之目的（最高法院95年度台上
    字第4615號判決意旨參照）。被告先前雖有竊盜前科，復為
    本件1次竊盜，但尚難以此遽認被告已有犯罪之習慣。且依
    現行制度，有期徒刑之執行，本即具矯正受刑人行為之作用
    ，而本院認為被告上開犯行，科處主文所示之刑，已足以令
    被告於上開徒刑執行完畢後，行為可以漸趨於符合社會規範
    ，而無庸令被告入勞動場所強制工作。另扣案之老虎鉗與被
    告上開強制罪犯行無關，自不能於本件宣告沒收。
四、公訴意旨就犯罪事實一(二)部分雖略以：被告於100年8月4日4
    時50分許，持客觀上可作為凶器之老虎鉗子1把前往高雄市
    ○○區○○路3號2樓沈金義住處，先以老虎鉗子破壞大門紗
    網後欲入內行竊，然屋主沈金義因聽見門外有異常聲響，遂
    先要求家人報警後自住處內部樓梯下到1樓，再從公用樓梯
    上樓查看，被告眼見形跡敗露，為脫免逮捕，竟對於持球棒
    外出查看、沈金義之母親陳美玉施以強暴脅迫，伸手拉扯陳
    美玉欲搶奪其手中球棒並逃離現場，沈金義為保護母親與葉
    三宏發生拉扯，幸警方及時趕到，因認被告涉犯刑法第321
    條第1項第2、3款、第2項及第329條之毀越門扇、攜帶凶器
    加重準強盜未遂罪嫌云云。惟：
  (一)按預備行為與未遂犯之區別，以已、未著手於犯罪之實行為
    標準，所謂著手，即指犯人對於犯罪構成事實開始實行而言
    ，是關於竊盜行為之著手，係以已否開始財物之搜尋為要件
    。如行為人僅著手於刑法第321條第1項各款所列之加重要件
    行為，而尚未為竊盜行為之著手者，自不得以該條竊盜罪之
    未遂犯論科。亦即刑法上之未遂犯，必須已著手於犯罪行為
    之實行而不遂，始能成立。又實施強暴、脅迫，以便脫逃，
    原係竊盜以強盜論之加重要件行為，竊盜罪如不成立，其前
    提要件即不存在，按之刑法第329條之規定，自不得以強盜
    罪論（最高法院刑事判決94年度台上字第6989號判決意旨參
    照）；刑法第321條第1項各款所列情形，乃竊盜罪之加重要
    件，行為人是否構成該條項之犯罪，自應視行為人已否手
    實施同法第321條之竊盜行為而定。又竊盜行為之手，係
    指行為人意圖為自己或第三人不法之所有，而開始搜尋財物
    而定。若行為人僅手於刑法第321條第1項各款所列之加重
    要件行為，而尚未為竊盜行為之手者，係屬竊盜之預備行
    為，尚難以竊盜之未遂犯論擬（最高法院27年滬上字第54
    號判例、78年台上字第5112號判決、82年度第2次刑事庭會
    議〈二〉決議研究報告、92年台上字第5127號可資參照、臺
    灣高等法院高雄分院94年度上更(一) 字第382號判決意旨參
    照）。
  (二)本件被告固於100年8月4日4時50分許，持老虎鉗子1把前往
    高雄市○○區○○路3號公寓，以老虎鉗子破壞該址2樓沈金
    義住處之大門紗網之際，即遭屋主沈金義發現，而要求葉三
    宏隨其下樓等情，業經本院認定如前。然由被告於上揭時地
    以老虎鉗子破壞該址2樓沈金義住處之大門紗網之客觀事實
    ，實難以推論被告已有著手竊盜，故公訴意旨認被告是基於
    刑法第321條第1項第2、3款、第2項之加重竊盜犯行，尚乏
    證據足資證明。是本件既未有證據足證被告已著手竊盜，故
    縱其事後曾對陳美玉施暴，然亦僅構成強制罪，已如前述，
    故公訴意旨認為被告為脫免逮捕，對陳美玉施以強暴脅迫，
    而有刑法第329條之準強盜罪云云，自有未合。至被告毀損
    沈金義上址2樓大門紗網部分及傷害陳美玉部分，均未經合
    法告訴，附此敘明。
據上論斷，應依刑事訴訟法第299條第1項前段、第300條，刑法
第321條第1項第1款、刑法第304條第1項、第47條第1項、第51條
第5款，刑法施行法第1條之1，判決如主文。
本案經檢察官李茂增到庭執行職務。
中    華    民    國  100    年    12    月    8    日
                  刑事第二庭    審判長法  官  李政庭
                                      法  官  陳航代
                                      法  官  施盈志
以上正本證明與原本無異。
如不服本判決應於收受送達後10日內向本院提出上訴書狀，並應
敘述具體理由；如未敘述上訴理由者，應於上訴期間屆滿後20日
內向本院補提理由書（均須按他造當事人之人數附繕本）「切勿
逕送上級法院」。
中    華    民    國  100    年    12    月    8    日
                                      書記官  吳和卿
附錄本判決論罪之法條：
中華民國刑法第320條
（普通竊盜罪、竊佔罪）
意圖為自己或第三人不法之所有，而竊取他人之動產者，為竊盜
罪，處5  年以下有期徒刑、拘役或 5 百元以下罰金。
意圖為自己或第三人不法之利益，而竊佔他人之不動產者，依前
項之規定處斷。
前二項之未遂犯罰之。
中華民國刑法第304條
（強制罪）
以強暴、脅迫使人行無義務之事或妨害人行使權利者，處 3 年
以下有期徒刑、拘役或 3 百元以下罰金。
前項之未遂犯罰之。